【裁判字號】    99,上易,251
【裁判日期】    990727
【裁判案由】    清償借款
【裁判全文】
臺灣高等法院臺中分院民事判決         99年度上易字第251號
上  訴  人  甲○○
被  上訴人  乙○○
上列當事人間請求清償借款事件，上訴人對於中華民國99年4月
28日臺灣臺中地方法院第一審判決（99年度訴字第578號），提
起上訴，本院於99年7月13日言詞辯論終結，判決如下：
    主      文
上訴駁回。
第二審訴訟費用由上訴人負擔。
    事實及理由
一、被上訴人起訴主張：
    上訴人於民國85年間透過訴外人廖繼坤向被上訴人借款新臺
    幣(下同)600,000元，並簽發到期日為89年1月9日之本票1紙
    （下稱系爭本票）供擔保，惟至今上訴人仍未為清償，爰依
    消費借貸法律關係或票據法律關係為選擇合併請求，訴請上
    訴人應給付被上訴人上開金額，請鈞院擇一就被上訴人對上
    訴人之票據或消費借貸關係為裁判，並聲明請求判命：上訴
    人應給付被上訴人600,000 元，及自89年1月9日起至清償日
    止，按週年利率5％計算之利息。
二、上訴人則以：
    該票據確為伊簽發，惟簽發乃係因上訴人與訴外人廖繼坤間
    有金錢往來，至廖繼坤與被上訴人間是何關係，被上訴人係
    基於何種原因取得該票據，上訴人均不知情，況該張票據業
    已罹於時效等語資為抗辯，並聲明請求：駁回被上訴人之訴
    。
三、原審判命上訴人給付被上訴人600,000元，及自民國89年1月
    10日起，至清償日止，按年息百分之五計算之利息，而駁回
    被上訴人其餘之訴。被上訴人就被駁回部分未提起上訴，業
    已確定。上訴人就原審命其給付部分不服，提起上訴，聲明
    求為判決：原判決關於上訴人敗訴部分廢棄。上開廢棄部分
    ，被上訴人在第一審之訴駁回。第一、二審訴訟費用由被上
    訴人負擔。其上訴之理由略以：上訴人與訴外人廖繼坤（即
    證人）素有金錢往來，朔自83年3月8日至84年3月31日止，
    上訴人計匯款五次給廖繼坤，五次合計金額高達155萬9910
    元。有美商花旗銀行跨行匯款回聯條五張可稽。系爭本票是
    上訴人與廖繼坤間之金錢往來，而簽發給廖繼坤，依票據法
    第22條第1項規定，已逾三年而時效消滅。上訴人與被上訴
    人間從未有金錢往來，被上訴人執有系爭本票，顯係被上訴
    人與廖繼坤間之關係。雖然廖繼坤作證稱上訴人係透過廖繼
    坤向被上訴人借款60萬元，而簽發系爭本票。然證言不實，
    蓋以證人既係被上訴人之妹婿、上訴人之妻舅，則與兩造當
    屬熟悉，上訴人何須透過證人輾轉向被上訴人借錢？而證人
    又何須出面為上訴人借錢？且若係上訴人透過該證人向被上
    訴人借錢，何以不於本票上記明受款人為被上訴人？以明確
    期間之借貸關係，而被上訴人為何又不要求上訴人另行書立
    借款收據，以策安全；又消費借貸為要物契約，被上訴人迄
    未能舉證證明已將錢交付與上訴人。設若該證人是執系爭本
    票向被上訴人借錢，然為規避自己責任或為博取被上訴人之
    信心，而向被上訴人慌稱係受上訴人之請託而借錢；也有可
    能是該證人執系爭本票向被上訴人借款，相互間均知道借貸
    關係僅存於其相互間，然因屆期該證人無資力清償，故互唱
    雙簧將借貸債務推給上訴人，可能情況不一而足。原審以「
    證人係原告之妹婿、被告之妻舅，應無偏袒原告之虞」，而
    採信證人不實之證言，卻忽略證人之上開被告可能動機，對
    上訴人而言，十足不公平，亦不符合證據法則等語。被上訴
    人則答辯聲明，求為判決：上訴駁回，第二審訴訟費用由上
    訴人負擔。陳述略稱：上訴人係透過證人廖繼坤向被上訴人
    借款，因為大家都是親戚才借給他，上訴人有付利息的支票
    ，前面五張有兌現，最後一張則因上訴人說有困難，所以領
    回來交廖繼坤還給上訴人。付利息之支票都在被上訴人之妹
    游育慈之台中區中小企業銀行水里分行託收。因被上訴人與
    妹妹游育慈共同經營托兒所，財務由其管理，故以其帳戶託
    收等語。
四、被上訴人主張上訴人向其借款合計600,000元之事實，業經
    被上訴人提出系爭本票為憑，上訴人則以前詞置辯，經查：
    上訴人透過證人廖繼坤向被上訴人周轉600,000元，系爭本
    票是擔保本金的部分，尚有簽發6張票面金額為5,700元之票
    據以支付利息，直至最後一張支付利息之票據到期時，上訴
    人以周轉有困難為由，要求延緩清償。該筆借款除本票外，
    並無其他書面借據，也沒有約定明確的還款時間，證人曾多
    次口頭要求上訴人處理，但上訴人都沒有回應等情，業據證
    人廖繼坤到庭結證在卷（見原審卷16頁）。又上訴人簽發六
    張支付借款利息之支票，亦經被上訴人存入被上訴人之妹游
    育慈（與被上訴人共同經營托兒所，並由游育慈負責經管財
    務，故支票由其代託收）在台中區中小企業銀行水里分行之
    帳戶託收，其中前五張已兌現，最後一張則領回等情，亦有
    被上訴人提出之銀行存摺託收紀錄可憑，並經證人廖繼坤在
    本院證實上情。廖繼坤更證稱，因為都是親戚所以沒有寫借
    據，直到89年上訴人都沒有還錢，才要他開出系爭面額60萬
    元之本票。借款當時，確實有告訴上訴人，本身沒有錢，要
    向太太娘家的人借，並且有告知上訴人，該錢是向被上訴人
    週轉來的等語。足見上訴人並非不知廖繼坤所交予之款項，
    係向被上訴人週轉而來。兩造與廖繼坤間均屬親戚關係，衡
    情應無偏袒一方之可能。況且上訴人亦不否認向廖繼坤週轉
    之系爭60萬元，迄未清償，則廖繼坤所言如非真實，其亦可
    自行向上訴人求償，無須轉由被上訴人出面主張。上訴人亦
    未主張或舉證，何以不由廖繼坤出面請求，而由被上訴人提
    起訴訟之事由，徒以被上訴人與廖繼坤之證言為唱雙簧云云
    ，自不足採。被上訴人交付借款，且兩造有借貸之合意，要
    堪認定。上訴人否認被上訴人交付金錢之抗辯，亦不足取。
    又系爭本票既係上訴人所親自簽發，且被上訴人及證人對於
    簽發系爭本票之原因所述一致（擔保向被上訴人借款之本金
    ），上訴人空言否認，僅為不記憶或不知之陳述，所辯尚難
    憑採。綜上，被上訴人主張上訴人向伊借款600,000元之事
    實，堪信為真正。按借用人應於約定期限內，返還與借用物
    種類、品質、數量相同之物；遲延之債務，以支付金錢為標
    的者，債權人得請求依法定利率計算之遲延利息，但約定利
    率較高者，仍從其約定，民法第478條前段、第233條第1項
    定有明文。（本票）未載到期日者，視為見票即付，票據法
    第120條第2項亦有明文。本件上訴人向被上訴人借貸前述款
    項，並簽發發票日為89年1月9日，面額為600,000元之本票
    作為擔保，至今仍未清償，故本件借款之清償日應為本票之
    發票日，換言之，應自系爭本票票載發票日之翌日即89年1
    月10日，始得起算遲延利息。原審依借貸之法律關係判令上
    訴人給付被上訴人60萬元，及自民國89年1月10日按年息百
    分之五計算之利息，經核並無違誤。上訴為無理由，應駁回
    上訴。
六、據上論結，本件上訴為無理由，應依民事訴訟法第449條第1
    項、第78條，判決如主文。
中    華    民    國    99    年    7     月    27    日
                民事第三庭    審判長法  官  陳照德
                                    法  官  朱  樑
                                    法  官  李平勳
以上正本係照原本作成。
不得上訴。
                                    書記官  茆亞民
中    華    民    國    99    年    7     月    28    日
                                                      Ｓ

司法院資訊處製作；財團法人民間司法改革基金會備份。
